【裁判字號】    97,交訴,70
【裁判日期】    980625
【裁判案由】    過失致死
【裁判全文】
臺灣臺北地方法院刑事判決              97年度交訴字第70號
公  訴  人  臺灣臺北地方法院檢察署檢察官
被      告  甲○○
                      樓
選任辯護人  范世琦律師
上列被告因過失致死案件，經檢察官提起公訴（97年度偵字第
5340 號） ，本院判決如下：
    主  文
甲○○從事業務之人，因業務上之過失致人於死，處有期徒刑伍
月，如易科罰金，以新臺幣壹仟元折算壹日。
    事  實
一、甲○○係臺北市政府環境保護局公務車之司機，負責駕駛公
    務車，為從事駕駛業務之人。其於民國97年1 月26日凌晨5
    時41分許，駕駛車牌號碼：BY－2741號公務小貨車，沿臺北
    市○○區○○路北往南方向行駛，駛至限速50公里之松仁路
    與信義路交岔路口時，因遇路口紅燈，乃將該車輛停放在內
    側第三車道停止線前等停紅燈，嗣於交通管制燈號變換為綠
    燈，欲駕駛車輛繼續往前行駛，始發現前揭車輛已故障，無
    法發動，而妨害行經該車道車輛之通行。甲○○本應注意在
    夜間照明不清之道路停車，應顯示停車燈光，以防後車追撞
    ，及所駕駛汽車發生故障不能行駛，應即設法移置於無礙交
    通之處，該故障車輛在移置前及移置後均應豎立車輛故障標
    誌，且該標誌在車速逾40公里之路段，應豎立於車身後方30
    公尺至100 公尺路面上，而依當時情形，並無不能開啟車後
    閃光警示燈或不能設置車輛故障標誌之情事，卻於該車無法
    行駛之情況下，繼續留在車上試圖移動車輛，而疏未注意立
    刻開啟車後閃光警示燈，並下車於車身後方30至100 公尺處
    設置警告注意前有故障車輛之上述標誌。嗣於當日凌晨5 時
    45分許左右，適有程建銘因飲酒過量，已達不能安全駕駛動
    力交通工具之程度，猶騎乘車牌號碼：A2N －225 號重型機
    車沿臺北市○○區○○路內側第三車道由北往南方向行駛，
    途經該路段車道內時，因上開車輛未開啟車後警示燈及在後
    方30至100 公尺處未設有車輛故障標誌，程建銘騎乘前開重
    型機車於接近時，並不知前方有此車輛故障並放置於道路中
    央，且因程建銘飲酒後反應遲鈍、視距受限，亦疏未注意車
    前狀況，即貿然駛入上開車道，自後追撞該小貨車，以致人
    車倒地，受有頭部外傷、腦出血、顱骨開放性骨折之傷害。
    程建銘於事故發生後，隨即經送醫院急救，於醫治過程中，
    經抽血檢驗其酒精濃度高達205.0m g/dl ，嗣經送醫急救後
    延至同年2 月1 日凌晨5 時35分許終因腦幹衰竭而死亡。甲
    ○○於肇事後，留在現場向前往處理之臺北市政府警察局交
    通大隊信義分隊警員承認為肇事人，並接受裁判。
二、案經臺北市政府警察局信義分局移送臺灣臺北地方法檢察署
    檢察官偵查起訴。
    理  由
一、訊據被告甲○○固坦承有於上開時、地等停紅燈後，欲駕駛
    車輛繼續往前行駛，始發現前揭車輛已故障，無法發動，而
    將車輛停放在內側第三車道內等情，惟矢口否認有何業務過
    失犯行，辯稱：伊駕車到該路口等停紅燈後，因車子老舊熄
    火，發動起來，也剛好是綠燈，被害人程建銘就騎乘機車由
    後方撞過來。另依法院勘驗現場監視器光碟內容，及伊當日
    在45分30秒已撥打電話報警之情形，可認定伊等停紅燈見轉
    成綠燈而欲起步通行時熄火，此期間，應不超過2 分31秒，
    在這短促期間內實不可能完成調整排檔、發動2 次，按下警
    示燈，發動成功準備起步時，尚須下車至車後方30公尺至
    100 公尺處豎立故障標誌。何況，被害人當時有飲酒，又屬
    徹夜未眠疲勞、高速騎乘機車，即便本案被告有在車後豎立
    故障標誌，亦無產生防果可能性，伊並無過失云云。經查：
  (一)被告係臺北市政府環境保護局公務車之司機，於97年1 月26
    日凌晨駕駛車牌號碼：BY－2741號公務小貨車，沿臺北市○
    ○區○○路北往南方向行駛，於行經該松仁路與信義路交岔
    路口時，因遇路口紅燈，乃將該車輛停放在內側第三車道停
    止線前等停紅燈，嗣於交通管制燈號變換為綠燈，欲駕駛車
    輛繼續往前行駛，始發現前揭車輛已故障，無法發動。嗣旋
    即有被害人程建銘因飲酒過量，已達不能安全駕駛動力交通
    工具之程度，猶騎乘車牌號碼：A2N －225 號重型機車沿臺
    北市○○區○○路內側第三車道由北往南方向行駛，途經該
    路段車道內時，不慎自後追撞被告所駕駛前揭車輛，以致被
    害人程建銘人車倒地，受有頭部外傷、腦出血、顱骨開放性
    骨折之傷害。被害人程建銘於事故發生後，隨即經送醫院急
    救，於醫治過程中，經抽血檢驗其酒精濃度高達205.0mg/
    dl，嗣經送醫急救後延至同年2 月1 日凌晨5 時35分許終因
    腦幹衰竭死亡等情，為被告所不否認，並有卷附道路交通事
    故現場圖、道路交通事故調查報告表(一)、(二)、臺北市政府警
    察局信義分局道路交通事故當事人酒精測定紀錄表、現場照
    片、臺灣臺北地方法院檢察署檢察官勘驗筆錄、相驗屍體證
    明書、驗斷書、相驗屍體照片及臺北醫學大學附設醫院診斷
    證明書等在卷可稽，是此部分事實，首堪認定。
  (二)雖被告以前揭情詞置辯。惟查：
  (1)本案車禍事故現場所拍攝之監視器錄影光碟，經本院當庭播
    放勘驗結果：一監視錄影00000000000000信義路與松仁路口
    部分：(一)此部分係採固定式攝影，現場為夜間。畫面錄影時
    間為2008年1 月26日5 時41分59秒，畫面右上角出現一輛白
    色小貨車並停止於車道內，此時該交叉路口，被告行向之車
    輛與對向車輛皆停止，該交叉路口另一道路車輛屬於可行進
    的狀態，嗣畫面時間2008年5 月26日5 時43分1 秒時，被告
    車輛行向之其他車輛已陸續通行。‧‧‧二勘驗監視錄影00
    000000000000的部分：(一)此部分係採移動式攝影即每隔一段
    時間變換攝影之地點，錄影畫面時間2008年1 月26日5 時41
    分57秒該攝影機轉換拍攝至本案肇事路口時，已見白色小貨
    車停止於內側車道數來第3 車道內，此時該小貨車後面斗蓬
    處兩側有各一個紅、白色亮光，左側紅色亮點不斷閃動，右
    側亮光並無閃動的情況，‧‧‧至5 時42分13秒錄影畫面切
    換至其他路口。(二)畫面錄影時間為5 時44分11秒時攝影畫面
    切換至本案肇事路口，該白色小貨車仍停放於該處，‧‧‧
    至5 時44分27秒攝影畫面切換至其他路口。(三)畫面錄影時間
    為5 時46分23秒時攝影畫面切換至本案肇事路口，已是本案
    車禍事故現場後之影像，該白色小貨車仍停放在第3 車道，
    但車後斗蓬已無白色亮光，左側紅色亮點已無閃動，‧‧‧
    等情，此有本院97年11月13日勘驗筆錄1 份在卷足憑。
  (2)是依該勘驗監視錄影光碟內容，可知，被告駕駛車輛於該路
    口等停紅燈後，至遲應於97年1 月26日5 時43分1 秒，行進
    方向之交通管制燈號轉換為綠燈時，已知悉己身所駕駛車輛
    發生故障，無法移動之情形。又因該路口監視器於97年1 月
    26 日5時44分27秒攝影畫面切換至其他路口時，尚未發生本
    案車禍事故，另於97年1 月26日5 時46分23秒再對準本案肇
    事路口攝影時，已是本案車禍事故之後景象，佐以被告自承
    是在97年1 月26日5 時45分30秒撥打報警電話等語（見98年
    6 月4 日刑事答辯綜合要旨狀第2 頁），顯見被告於知悉所
    駕駛車輛因故障，無法移動駛離車道內後，是在1 分26秒後
    至2 分29秒期間之某時，即因被害人程建銘騎乘機車，由後
    方追撞被告所駕駛前揭車輛，而肇至本案車禍事故。又依被
    告於本院審理中供稱：白色小貨車斗篷處兩處光點就是伊的
    警示巡邏燈，這兩個燈，只要車子發動就要另外啟動打開，
    且車頭也有壹個，這3 個燈是屬於一起的等語，且經本院再
    詢問被告勘驗現場監視器光碟時，並未看見有開啟車後閃光
    警示燈之情，被告則答稱：沒意見等情（見本院97年11月13
    日準備程序筆錄第4 頁），及觀諸卷附車禍現場照片所示（
    見97年度偵字第5340號偵查卷第4 頁以下），被告所駕車輛
    之車前小燈、右後車燈均係亮著（左後車燈因遭撞擊，已毀
    損），可見當時被告所駕駛前揭車輛因故障無法駛離車道時
    ，該車輛之電力系統尚可運作，足供被告開啟閃光警示燈，
    警示後方來車注意，以防發生追撞；另被告自始均不否認發
    現車輛無法移動後，確實未曾下車於車身後方30至100 公尺
    處豎立警告注意前有故障車輛之故障標誌（見97年11月13日
    準備程序筆錄第4 頁），而被告卻於知悉所駕駛車輛因故障
    ，無法移動駛離車道後，迄至被害人程建銘騎乘機車由後方
    撞擊上之期間，被告並未曾開啟車後閃光警示燈，亦未下車
    於車身後方30至100 公尺處豎立警告注意前有故障車輛之故
    障標誌之情，至為明確。
  (3)被告雖供稱：此短促期間內實不可能完成調整排檔、發動2
    次，按下警示燈，發動成功準備起步時，尚須下車至車後方
    30公尺至100 公尺處豎立故障標誌云云。然被告自始均未開
    啟車後閃光警示燈，已經本院認定如前所述，且以一般車後
    閃光警示燈按鈕即設置在車輛駕駛座前方之情形，被告於發
    現本案車輛無法馬上發駛離車道時，應可立即開啟車輛後方
    之閃光警示燈，警示後方來車，且對被告而言，開啟車後閃
    光警示燈亦無任何困難之處。又按汽車發生故障不能行駛，
    應即設法移置於無礙交通之處，該故障車輛在未移置前或移
    置後均應豎立車輛故障標誌，該標誌在行車時速40公里之路
    段，應豎立於車身後方5 公尺至30公尺之路面上，在行車時
    速逾40公里之路段，應豎立於車身後方30公尺至100 公尺之
    路面上，交通擁擠之路段，應懸掛於車身之後部，道路交通
    安全規則第11 2條第1 項第12款前段定有明文規定。此一規
    定係針對因故障占用道路之汽車而設，目的係要求汽車行駛
    有一定速度之道路上發生故障之車輛駕駛人，在未能移置車
    輛於無礙交通處所之前，應在其他車輛駛來方向之其車身後
    方一定距離處豎立車輛故障標誌，俾能及早通知由後方駛來
    之車輛駕駛人注意，並有所緩衝，以保障其他用路人之安全
    。是車輛駕駛人駕駛車輛行駛於道路上，發現車輛故障，且
    在無法馬上將車輛移置於無礙交通處所之前，本即應立即下
    車至車後方之法定距離處擺放車輛故障標誌，警示後方其他
    來車後，方可返回至車上再試行發動車輛或尋求其他救援。
    而依被告於本院審理中一再供稱：因車子老舊熄火，伊想趕
    快發動車輛等情（見本院97年7 月7 日準備程序筆錄第2 頁
    ），顯見被告是因繼續留在車上試圖移動車輛，始未立刻下
    車擺放車輛故障警示標誌，然以被告知悉所駕駛車輛因故障
    ，無法移動駛離車道至本案車禍事故發生時間以觀（即1 分
    26秒後至2 分29秒期間之某時之期間），被告若於發現所駕
    駛前揭車輛因故障無法繼續行駛之狀況後，能冷靜以對，立
    即下車，取出車後車輛故障警示標誌，且依法定距離擺放，
    而非繼續留在車上試圖移動車輛，此約數分鐘期間，應屬足
    夠，是本院認被告亦有延誤下車處理，並在法定距離處擺放
    車輛故障警示標誌之情形。是被告前揭辯解，實不可採。
  (4)被告另辯稱：被害人程建銘騎乘機車當時有飲酒，又屬徹夜
    未眠疲勞、高速騎乘機車，即便本案被告有在車後豎立故障
    標誌，亦無產生防果可能性乙節。惟所謂相當因果關係，係
    指依經驗法則，綜合行為當時所存在之一切事實，為客觀之
    事後審查，認為在一般情形下，有此環境，有此行為之同一
    條件，均可發生同一之結果者，則該條件即為發生結果之相
    當條件，行為與結果即有相當因果關係。反之，若在一般情
    形下，有此同一條件存在，而依客觀之審查，認為不必皆發
    生此結果者，則該條件與結果並不相當，不過為偶然之事實
    而已，其行為與結果間即無相當因果關係。本件被告所駕駛
    前揭車輛因故障而置放於道路中間之事，顯非行駛在其後方
    之一般道路用路人所能預見或料想得到，更確實造成往來行
    車之嚴重危險甚明。且以被告於知悉所駕駛車輛因故障，無
    法移動駛離車道後，尚有足夠時間令被告開啟車後閃光警示
    燈及下車在法定距離處豎立警告注意前有故障車輛之故障標
    誌，其竟未為前述開啟車後閃光警示燈及於車身後方之法定
    距離處豎立警告注意前有故障車輛之故障標誌，致使行經上
    址之車輛駕駛人未有適當之緩衝時間發現前方路面有故障車
    輛之阻隔，並終致被害人程建銘騎乘機車由後方駛來之際，
    突然見此情況，應變不及而發生車禍碰撞事故，揆諸前揭說
    明，被告之未為前述開啟車後閃光警示燈及於車身後方30至
    100 公尺處豎立車輛故障標誌之過失行為，與該車禍事故之
    發生當有因果關係。至被害人裎建銘於事發當時，已因服用
    酒類而達不能安全駕駛機車之程度，猶騎乘機車，且因酒後
    反應遲鈍、視距受限，未注意車前狀況，以致由後方追撞被
    告所停放在道路中間之前開故障車輛，被害人程建銘對本件
    車禍之發生亦與有過失，且過失程度不輕，惟此仍無解於被
    告過失責任之成立，被告此部分辯解，亦不足採信。
  (三)卷附臺北市車輛行車事故鑑定覆議委員會鑑定覆議意見書，
    雖認定被告並無肇事因素，然該鑑定委員會與本院前開認定
    之事實及卷內跡證不符，又未及斟酌被告確實有未開啟車後
    閃光警示燈及未下車擺放車輛故障警示標誌之事實，該鑑定
    意見並不足採。
  (四)按汽車停車時，在夜間無燈光設備或照明不清之道路，均應
    顯示停車燈光或反光標識；另汽車發生故障不能行駛，應即
    設法移置於無礙交通之處，該故障車輛在未移置前或移置後
    均應豎立車輛故障標誌，該標誌在行車時速逾40公里之路段
    ，應豎立於車身後方30公尺至100 公尺路面上之規定，道路
    交通安全規則第112 條第1 項第13款、第12款分別定有明文
    。而被告為領有合格駕駛執照之人，自應注意上開規定，且
    肇事當時肇事路段係限速50公里之路段，並無不能注意之情
    事，亦有上開道路交通事故調查報告表(一)、(二)足按，詎被告
    竟疏未注意及此，於其所駕駛車輛因故障而無法移動駛離車
    道後，未立即開啟車後閃光警示燈及下車於車身後方30至10
    0 公尺處豎立警告注意前有故障車輛之故障標誌，以致肇事
    ，其行為自有過失，甚為明確。且被害人程建銘係因被告之
    過失駕車行為而死亡，此亦有臺灣臺北地方法院檢察署檢察
    官勘驗筆錄、相驗屍體證明書、驗斷書、相驗屍體照片及臺
    北醫學大學附設醫院診斷證明書等在卷可稽，是被告之過失
    行為與被害人程建銘死亡間，亦有因果關係。況參以臺北市
    車輛行車事故鑑定委員會之鑑定意見，亦同此見解（漏未論
    述被告尚有在夜間照明不清之道路停車，應顯示停車燈光，
    以防後車追撞之過失），有該會鑑定意見書1 份在卷可憑。
    本件事證明確，被告犯行，洵堪認定，應依法論科。
二、按刑法上所謂「業務」，乃指其本人直接所選擇生活上之地
    位而言（最高法院20年上字第789 號判例參照），查被告為
    臺北市政府環境保護局公務車之司機，負責駕駛公務車，此
    為被告所不否認，被告駕車行為，係有反覆繼續性而對人之
    身體、生命有危險性之行為，則其於從事駕車過程中，因過
    失，致人死亡，故核被告所為，係犯刑法第276 條第2 項之
    業務上過失致人於死罪。又被告於車禍發生後旋即向前來處
    理車禍案件之臺北市政府警察局交通大隊信義分隊警員坦承
    肇事，有臺北市○○○○○道路交通事故肇事人自首情形記
    錄表1 份可憑，被告係對於未發覺之罪自首而受裁判，應減
    輕其刑。爰審酌被告因過失行為造成被害人程建銘死亡之結
    果，致使被害人程建銘家屬受有無盡之哀痛，及其過失程度
    非重，被害人程建銘亦有過失且過失程度不輕，暨被告犯後
    否認犯行、且迄今尚未與被害人程建銘之家屬達成和解等一
    切情狀，量處被告如主文所示之刑，並諭知易科罰金之折算
    標準。
據上論斷，應依刑事訴訟法第299 條第1 項前段，刑法第276 條
第2 項、第62條前段、第41條第1 項前段，刑法施行法第1 條之
1， 判決如主文。
本案經檢察官楊雅清到庭執行職務
中    華    民    國    98    年    6     月    25    日
                          臺灣臺北地方法院刑事第十七庭
                                審判長法  官  劉煌基
                                      法  官  葉力旗
                                      法  官  賴淑美
上正本證明與原本無異。
如不服本判決應於收受送達後10日內向本院提出上訴書狀，並應
敘述具體理由；其未敘述上訴理由者，應於上訴期間屆滿後20日
內向本院補提理由書（均須按他造當事人之人數附繕）「切勿逕
送上級法院」。
                                      書記官  許翠燕
中    華    民    國    98    年    7     月    1     日
附錄本案論罪科刑法條全文：
中華民國刑法第276條：
因過失致人於死者，處2年以下有期徒刑、拘役或2千元以下罰金
。
從事業務之人，因業務上之過失犯前項之罪者，處5年以下有期
徒刑或拘役，得併科3千元以下罰金。


司法院資訊處製作；財團法人民間司法改革基金會備份。
